【裁判字號】    91,上,283
【裁判日期】    921015
【裁判案由】    分割共有物
【裁判全文】
臺灣高等法院高雄分院民事判決  九十一年度上字第二八三號
      上  訴  人  李準
?
      訴訟代理人  癸○○
      上  訴  人  己○○
                  庚○○
                  辛○○
                  戊○○
                  子○○○
                  丙○○
                  乙○○
                  丁○○
      訴訟代理人  柳聰賢律師
      被 上 訴人  甲○○    .
      訴訟代理人  壬○○      .
當事人間請求分割共有物事件，上訴人對於民國九十一年十一月八日臺灣高雄地方法
院九十一年度訴字第一一七七號第一審判決提起上訴，本院於民國九十二年十月一日
言詞辯論終結，茲判決如下：
    主    文
原判決關於兩造共有坐落高雄縣梓官鄉○○段一三五地號、地目旱、面積仟陸佰肆
拾柒平方公尺土地之分割方法部分，及訴訟費用（確定部分除外）之裁判均廢棄。
兩造共有坐落高雄縣梓官鄉○○段一三五地號、地目旱、面積仟陸佰肆拾柒平方公
尺土地，其分割方法如下：即如附圖（一）所示Ａ部份面積壹仟捌佰貳拾平方公尺
分歸上訴人李準取得；Ｂ部分面積玖佰壹拾貳平方公尺分歸上訴人庚○○、子○○○
、辛○○、戊○○、己○○、丙○○、乙○○、丁○○保持公同共有；Ｃ部分面積玖
佰壹拾貳平方公尺分歸被上訴人取得。
第一（確定部分除外）、二審訴訟費用由上訴人李準負擔二分之一，上訴人庚○○、
子○○○、辛○○、戊○○、己○○、丙○○、乙○○、丁○○負擔四分之一，餘由
被上訴人負擔。
    事實及理由
一、本件為分割共有物之訴，其訴訟標的對於共同訴訟之各人必須合一確定。茲雖僅
    由上訴人乙○○提起上訴，然依民事訴訟法第五十六條第一項第一款規定，其效
    力及於原審同造之當事人李準、庚○○、子○○○、辛○○、戊○○、己○○、
    丙○○、丁○○，故將其等列為上訴人。
二、上訴人李準經合法通知，未於言詞辯論期日到場，核無民事訴訟法第三百八十六
    條所列各款情形，爰依被上訴人之聲請由其一造辯論而為判決，合先明。
三、本件被上訴人起訴主張：坐落高雄縣梓官鄉○○段一三五號，地目旱，面積三六
    四七平方公尺之土地（以下簡稱系爭土地），原係被上訴人與上訴人李準，及上
    訴人庚○○、子○○○、辛○○、戊○○、己○○、丙○○、乙○○、丁○○之
    被繼承人李啟太所共有，被上訴人之應有部分為四分之一、上訴人李準之應有部
    分為二分之一、李啟太之應有部分為四分之一，嗣李啟太於民國九十年七月二十
    日死亡，由上訴人庚○○、子○○○、辛○○、戊○○、己○○、丙○○、乙○
    ○、丁○○共同繼承。上開系爭土地既無訂立不能分割之契約，亦無因使用目的
    不能分割之情形，復因兩造間無法為分割之協議，故依法訴請分割，請求上訴人
    庚○○、子○○○、辛○○、戊○○、己○○、丙○○、乙○○、丁○○應就李
    啟太應有部分四分之一辦理繼承登記，並以附圖（二）甲案所示之分割方案分割
    等語。（原審判決被上訴人全部勝訴）。於本院聲明：系爭土地請依附圖（一）
    所示之分割方法即Ａ部份面積一千八百二十三平方公尺分歸上訴人李準取得；Ｂ
    部分面積九百十二平方公尺分歸上訴人庚○○、子○○○、辛○○、戊○○、己
    ○○、丙○○、乙○○、丁○○保持公同共有；Ｃ部分面積九百十二平方公尺分
    歸被上訴人取得。
四、上訴人李準雖未於言詞辯論期日到場，惟據其於本院準備程序到場及具狀陳稱：
    原審判決所採取之分割方案仍有美中不足之處，請求按附圖（一）所示之方法分
    割系爭土地等語。於本院聲明：系爭土地請依附圖（一）所示之分割方法即Ａ部
    份面積一千八百二十三平方公尺分歸上訴人李準取得；Ｂ部分面積九百十二平方
    公尺分歸上訴人庚○○、子○○○、辛○○、戊○○、己○○、丙○○、乙○○
    、丁○○保持公同共有；Ｃ部分面積九百十二平方公尺分歸被上訴人取得。
    上訴人庚○○、子○○○、辛○○、戊○○、己○○、丙○○、乙○○、丁○○
    則以：系爭土地原縱向分為東、西二部分，面積各二分之一，東側二分之一再橫
    向分為南、北二部分，面積各四分之一，由上訴人李準分管西側二分之一部分，
    被上訴人分管東北側四分之一部分，其等分管東南側四分之一部分，為保持其等
    在系爭土地東南側所興建之建物，希望照原分管約定即以附圖（二）乙案所示之
    分割方案分割較為妥適等語置辯。上訴聲明：求為判決：（一）原判決關於系爭
    土地之分割方法廢棄。（二）依如附圖（二）所示之乙案即C2部分面積九百十二
    平方公尺分割上訴人庚○○、子○○○、辛○○、李雪祥、己○○、丙○○、丁
    ○○、乙○○公同共有；B2部分面積九百十二平方公尺分歸被上訴人所有；A2部
    分面積一千八百二十三平方公尺歸上訴人李準所有。（三）第一、二審之訴訟費
    用由被上訴人負擔。
五、查，被上訴人主張系爭土地原係被上訴人、上訴人李準及上訴人庚○○、子○○
    ○、辛○○、戊○○、己○○、丙○○、乙○○、丁○○之被繼承人李啟太所所
    共有，被上訴人之應有部分為四分之一、上訴人李準之應有部分為二分之一、李
    啟太之應有部分為四分之一，嗣李啟太於民國九十年七月二十日死亡，由上訴人
    庚○○、子○○○、辛○○、戊○○、己○○、丙○○、乙○○、丁○○共同繼
    承。上開系爭土地並無訂立不能分割之契約，亦無因使用目的不能分割之情形等
    情，有系爭土地登記謄本及戶籍謄本各乙份在卷可稽，且為上訴人所不爭執，自
    堪信為真實。次查，上訴人庚○○、子○○○、辛○○、戊○○、己○○、丙○
    ○、乙○○、丁○○主張兩造就系爭土地有約定分管位置云云，為被上訴人所否
    認，而上訴人庚○○、子○○○、辛○○、戊○○、己○○、丙○○、乙○○、
    丁○○又未能舉證以實其說，是其等上開之主張，不足採信。
六、按各共有人得隨時請求分割共有物，但因物之使用目的不能分割或契約定有不分
    割之期限者，不在此限；又共有物之分割，依共有人協議之方法行之，分割之方
    法不能協議者，法院得依任何共有人之聲請，以原物分配於各共有人，民法第八
    百二十三條第一項、第八百二十四條第一項第一款分別定有明文。查，系爭土地
    之地目為旱，無因使用目的不能分割之情形，且兩造間就系爭土地並無不分割之
    約定，惟就分割方案未能達成協議，是被上訴人提起本件訴訟，請求分割系爭土
    地，依首揭規定，自應予准許。茲應審究者，為分割方法，爰將本院之分割方案
    說明如下：
（一）按請求共有物之分割，應由法院依民法第八百二十四條命為適當之分配，不受
      當事人主張之拘束；又分割共有物時，法院應參酌當事人之聲明、共有物之性
      質、經濟效用及全體共有人利益等公平決之，有最高法院四十九年台上字第二
      五六九號、五十五年台上字第一九八二號判例可資參照。
（二）上訴人庚○○、子○○○、辛○○、戊○○、己○○、丙○○、乙○○、丁○
      ○共同繼承系爭土地之應有部分四分之一，尚未辦理繼承登記乙節，有土地謄
      本乙份在卷可參，故就李啟太之應有部分四分之一應由其等共同繼承為公同共
      有。就此公同共有部分，本院於分割時僅能使其等保持公同共有，無從使之成
      為單獨所有。
（三）查，系爭土地之使用現況為：如附圖（二）甲案所示Ｄ部分之左邊為加強磚造
      建物、前半部為二層樓、後半部為一層樓，右邊為鐵皮屋、Ｅ部分為溫室、Ｆ
      部分為花園，均為上訴人庚○○、子○○○、辛○○、戊○○、己○○、丙○
      ○、乙○○、丁○○所有；A1部分為上訴人李準占用供耕作使用等情，業經本
      院勘驗現場屬實，並有勘驗筆錄及高雄縣岡山地政事務所所製作之土地複丈成
      果圖即附圖（二）在卷可參。次查，系爭土地僅南邊面臨道路而北邊則無，故
      如依上訴人庚○○、子○○○、辛○○、戊○○、己○○、丙○○、乙○○、
      丁○○所主張依附圖（二）之乙案分割，則分歸予被上訴人之B2部分，因與公
      路無適宜之聯絡而成為袋地，對被上訴人甚為不公平，自不宜採為分割方案，
      故其等之上開主張，不足採信。本院審酌被上訴人及上訴人李準均同意如附圖
      （一）所示之分割方案，且系爭土地僅南邊面臨道路，應使共有人所分得之土
      地均面臨南邊道路，俾得自由進出。又上訴人庚○○、子○○○、辛○○、戊
      ○○、己○○、丙○○、乙○○、丁○○所有之如附圖（二）甲案所示Ｄ部分
      之左邊建物係加強磚造，為經濟利益上之考量，本院認應予保存，至於右邊之
      鐵皮屋及Ｅ部分之溫室、Ｆ部分之花園，因經濟價值較低，無保留之必要等情
      ，認系爭土地應依如附圖（一）所示之分割方法分割，即Ａ部份面積一千八百
      二十三平方公尺分歸上訴人李準取得；Ｂ部分面積九百十二平方公尺分歸上訴
      人庚○○、子○○○、辛○○、戊○○、己○○、丙○○、乙○○、丁○○保
      持公同共有；Ｃ部分面積九百十二平方公尺分歸被上訴人取得，較符合兩造共
      有人之意願及法律之規定，亦係為最適宜、公允之分割方法。
七、綜上所述，本院審酌系爭土地之現有使用狀況、位置及全體系爭土地共有人之分
    割利益，並考量共有人應有部分面積等情，認本件系爭土地應依附圖（一）所示
    之分割方案分割，即Ａ部份面積一千八百二十三平方公尺分歸上訴人李準取得；
    Ｂ部分面積九百十二平方公尺分歸上訴人庚○○、子○○○、辛○○、戊○○、
    己○○、丙○○、乙○○、丁○○保持公同共有；Ｃ部分面積九百十二平方公尺
    分歸被上訴人取得。原判決依附圖（二）之甲案分割，造成上訴人庚○○、子○
    ○○、辛○○、戊○○、己○○、丙○○、乙○○、丁○○所分得之C1部分，前
    面（即靠近南邊部分）較寬，後面較細長之地形，不利於其等之利用，是上訴意
    旨指摘原判決此分割不當，求予廢棄改判，為有理由，爰由本院將原判決之分割
    方法廢棄，改判如主文第二項所示。
八、據上論結，本件上訴為有理由，依民事訴訟法第四百五十條、第七十八條、第八
    十一條第二款、第八十五條第一項、第四百六十三條、第三百八十五條第一項前
    段，判決如主文。
中      華      民      國    九十二    年      十      月    十五      日
                                                民事第三庭
~B1審判長法  官  張國彬
~B2      法  官  徐文祥
~B3      法  官  鄭月霞
正本係照原本作成。
如對本判決上訴，須於判決送達後二十日內向本院提出上訴狀，其未表明上訴理由者
，應於上訴後二十日內向本院提出上訴理由書（均須按他造當事人之人數附繕本）。
上訴時應提出委任律師或具有律師資格之人之委任狀，並依附註條文規定辦理。
中      華      民      國    九十二    年      十      月    十五      日
~B法院書記官  魏文常
附註：
民事訴訟法第四百六十六條之一：對於第二審判決上訴，上訴人應委任律師為訴訟代
理人，但上訴人或其法定代理人具有律師資格者，不在此限。
上訴人之配偶、三親等內之血親、二親等內之姻親，或上訴人為法人、中央或地方機
關時，其所屬專任人員具有律師資格並經法院認適當者，亦得為第三審訴訟代理人。
第一項但書及第二項情形，應於提起上訴或委任時釋明之。


司法院資訊處製作；財團法人民間司法改革基金會備份。
